【裁判字號】    97,重訴,520
【裁判日期】    991029
【裁判案由】    分割共有物
【裁判全文】
臺灣臺中地方法院民事判決             97年度重訴字第520號
原      告  亥○○
            戌○○
            宙○○
            丑○○
            卯○○
上列五人
訴訟代理人  黃英傑  律師
複代理人    壬○○    住臺中市○區○○路1之134號
被      告  戊○○    住臺中市○區○○○街4號
訴訟代理人  乙○○    住同上
被      告  丙○○    住臺中縣太平市○○路220號
            丁○○    住臺北市○○區○○路41號6樓
被      告  寅○○    住臺中市○區○○○路1段172巷7號
            Ａ○○    住臺中縣烏日鄉○○村○鄰○○街6號
                      居臺中縣烏日鄉○○路2號
            天○○    住臺中縣烏日鄉○○村○○路○段278號
            黃○○    住臺中市○區○○街21號
            地○○    住臺中市○區○○街23號
                      居彰化縣秀水鄉○○街15巷17號
            癸○○    住臺中市○區○○街29號
            子○○    住臺中市○區○○○街329號
                      居臺中市南區樹義5巷62號
            未○○    住臺中市○區○○街27號
兼上列五人
訴訟代理人  申○○    住臺中市○區○○街31號
被      告  玄○○    住臺中市○區○○街25號
            宇○○    住臺中縣烏日鄉○○村○○路○段278號
            庚○○（午○○之承當訴訟人）
                      住臺中市○○路39巷29弄72號
            辰○○（酉○○之承當訴訟人）
                      住臺中市○區○○○街108號
            巳○○（酉○○之承當訴訟人）
                      住同上
上列十四人
訴訟代理人  林錦隆  律師
複代理人    李宗炎  律師
被      告  財政部國有財產局
                      設臺北市大安區○○○路116巷18號
法定代理人  己○○    住臺北市○○○路116巷18號
訴訟代理人  辛○○    住臺中市○區○○路1段168號3、4樓
複代理人    甲○○    住同上
被      告  Ｃ○○    住彰化縣彰化市○○路355號
                      居臺中市○○路○段218號24樓
            Ｂ○○    住居同上
上列二人
訴訟代理人  賴思達  律師
上列當事人間請求分割共有物事件，本院於民國99年10月26日言
詞辯論終結，判決如下：
    主      文
兩造共有坐落臺中市○區○○○段二二六之五地號、地目建、面
積五一五平方公尺土地，應分割為如附圖甲案所示：編號A部分
面積八二點二六平方公尺土地，分歸原告亥○○、戌○○、宙○○、丑○○、卯○○及被告戊○○、丙○○、丁○○取得，並按
如附表一所示原應有部分之比例維持共有；編號B部分面積一九
三點一二平方公尺土地，分歸被告寅○○、Ａ○○、天○○、黃
○○、地○○、申○○、玄○○、癸○○、子○○、未○○、宇
○○、庚○○、辰○○、巳○○取得，並按如附表一所示原應有
部分之比例維持共有；編號C部分面積一七點一七平方公尺土地
，分歸被告財政部國有財產局取得；編號D部分面積二二二點四
五平方公尺土地，分歸被告Ｃ○○、Ｂ○○取得，並按如附表一
所示原應有部分之比例維持共有。
被告Ｃ○○、Ｂ○○應按附表二所示補償金額配賦表分別補償原
告亥○○、戌○○、宙○○、丑○○、卯○○及被告戊○○、丙○○、丁○○、寅○○、Ａ○○、天○○、黃○○、地○○、申
○○、玄○○、癸○○、子○○、未○○、宇○○、庚○○、辰
○○、巳○○、財政部國有財產局。
訴訟費用由兩造按附表一所示應有部分之比例負擔。
    事實及理由
壹、程序事項：
一、被告戊○○、丙○○、丁○○經合法通知，被告戊○○、丙○○未於最後言詞辯論期日到場，被告丁○○則均未於言詞
    辯論期日到場，核無民事訴訟法第386條各款所列情形，爰
    依原告之聲請，由其一造辯論而為判決。
二、訴訟繫屬中為訴訟標的之法律關係，雖移轉於第三人，於訴
    訟無影響，但第三人如經兩造同意，得聲請代當事人承當訴
    訟，民事訴訟法第254條第1項定有明文。查本件原當事人即
    被告午○○、酉○○二人起訴時為坐落臺中市○區○○○段
    226-5地號、地目建、面積515平方公尺土地（下稱系爭土地
    ）之共有人，嗣後午○○於訴訟繫屬中即民國97年11月27
    日將其所有系爭土地之應有部分贈與移轉登記予被告庚○○
    所有，被告庚○○並於99年3月23日具狀表示承當訴訟；酉
    ○○於訴訟繫屬中98年2月17日將其所有系爭土地之應有部
    分贈與移轉登記予被告巳○○、辰○○所有，被告巳○○、
    辰○○並於99年3月23日具狀表示承當訴訟。業經兩造於言
    詞辯論時同意，是被告庚○○已合法承當午○○之訴訟，被
    告巳○○、辰○○已合法承當酉○○之訴訟，合先敘明。
貳、實體事項：
一、原告主張：系爭土地為兩造所共有，應有部分之比例如附表
    一所示。因系爭土地既無不分割之特約，亦無因物之使用目
    的不能分割之情形，而兩造無法協議分割，爰依民法第823
    條第1項及第824條第2項第1款規定，訴請准予分割系爭土地
    ，以利兩造管理及使用。分割方案如附圖即臺中市中山地政
    事務所土地複丈成果圖甲案所示：A部分面積82.26平方公尺
    土地，分歸原告亥○○、戌○○、宙○○、丑○○、卯○○
    等五人及被告戊○○、丙○○、丁○○等三人按原應有部分
    之比例保持共有；B部分面積193.12平方公尺土地，分歸被
    告寅○○、Ａ○○、天○○、黃○○、地○○、申○○、玄
    ○○、癸○○、子○○、未○○、宇○○、庚○○、辰○○
    、巳○○等十四人（下稱被告寅○○等十四人）按原應有部
    分之比例保持共有；C部分面積17.17平方公尺土地，分歸被
    告財政部國有財產局所有；D部分面積222.45平方公尺土地
    ，分歸被告Ｃ○○、Ｂ○○按原應有部分之比例保持共有。
    另分得D部分之共有人（即被告Ｃ○○、Ｂ○○），因地處
    臺中港路1段與大仁街口角區域，其價值較高，應依「卓越
    不動產估價師事務所」製作「不動產估價報告書」第三頁「
    甲案分割後各共有人應受補償金額配賦表」所載「應補償權
    利價值」欄內之金額，補償於其他共有人，方屬公平等語。
    並聲明：如主文第一、二項所示。
二、被告部分：
（一）被告寅○○等十四人則以：同意分割系爭土地，並於分割
      後，被告寅○○等十四人仍按原應有部分之比例維持共有
      ，對於不動產估價報告書沒有意見等語。並聲明：同意原
      告主張之分割方法及分配方式。
（二）被告財政部國有財產局則以：同意分割系爭土地，對於不
      動產估價報告書沒有意見等語。並聲明：同意原告主張之
      分割方法及分配方式。
（三）被告Ｃ○○、Ｂ○○則以：同意分割系爭土地，並於分割
      後，被告Ｃ○○、Ｂ○○仍按原應有部分之比例維持共有
      ，對於不動產估價報告書沒有意見等語。並聲明：同意原
      告主張之分割方法及分配方式。
（四）被告戊○○、丙○○、丁○○未於最後言詞辯論期日到場
      ，據其提出之書狀，其聲明或陳述略為：同意分割系爭土
      地，並於分割後，與原告仍按原應有部分之比例維持共有
      ，對於不動產估價報告書沒有意見等語。並聲明：同意原
      告主張之分割方法及分配方式。
三、得心證之理由：
（一）按共有物如無因物之使用目的不能分割或契約訂有不分割
      之期限者，各共有人，得隨時請求分割共有物，民法第82
      3條第1項定有明文。又共有物之分割，依共有人協議之方
      法行之。分割之方法不能協議決定，或於協議決定後因消
      滅時效完成經共有人拒絕履行者，法院得因任何共有人之
      請求，命為下列之分配：一、以原物分配於各共有人。但
      各共有人均受原物之分配顯有困難者，得將原物分配於部
      分共有人。二、原物分配顯有困難時，得變賣共有物，以
      價金分配於各共有人；或以原物之一部分分配於各共有人
      ，他部分變賣，以價金分配於各共有人，民法第824條第1
      項、第2項分別定有明文。查兩造共有之系爭土地地目為
      建，屬都市計畫內之第三種住宅區，有系爭土地登記簿謄
      本、都市計畫土地使用分區證明書各一份附於不動產估價
      報告書可憑，是系爭土地並無不能分割情形。又兩造應有
      部分之比例如附表一所示，兩造間無不分割契約，亦無因
      物之使用目的不能分割之情形，亦為兩造所不爭執，而兩
      造就分割方法未能達成協議，原告依首揭規定請求裁判分
      割系爭土地，尚無不合。
（二）次按裁判分割共有物，屬形成判決，法院定共有物之分割
      方法，固應斟酌當事人之聲明、共有物之性質、經濟效用
      及全體共有人之利益等，而本其自由裁量權為公平合理之
      分配，但並不受當事人聲明、主張或分管約定之拘束（最
      高法院93年度台上字第1797號裁判要旨參照），即按共有
      物分割應審酌共有人之應有部分比例，各共有人之意願，
      各共有人間有無符合公平之原則及整體共有人之經濟利益
      等因素為通盤之考量，以求得最合理之分割方法；又民法
      第824條第4項明定，以原物為分配時，因共有人之利益或
      其他必要情形，得就共有物之一部分仍維持共有。另分割
      共有物係以消滅共有關係為目的，故法院於裁判分割共有
      土地時，除因該土地內部分土地之使用目的不能分割（如
      共同使用之道路）或部分共有人明示仍願維持共有關係等
      情形外，應將土地分配與各共有人單獨所有，不得創設新
      的共有關係（最高法院91年度台上字第1795號判決意旨參
      照），亦即如基於使用之目的而不能分割，例如分割共有
      土地時，需保留部分土地供為通行道路之用，或部分共有
      人明示仍願維持共有之情事者，自仍得保持共有關係，且
      此項共有狀態，得由原共有人全體或僅由部分共有人維持
      共有，均無不可。
（三）經查：系爭土地位於臺中港路1段與大仁街交叉口處，雙
      面臨路，形狀如附圖所示呈不規則形，地勢平坦，大部分
      使用現況為空地，已據本院會同兩造到場履勘並囑託台中
      市中山地政事務所測繪，有勘驗筆錄及土地複丈成果圖可
      憑。本院考量系爭土地之共有人均同意採取附圖甲案所示
      分割方案，即編號A部分，面積82.26平方公尺分歸原告亥
      ○○、戌○○、宙○○、丑○○、卯○○及被告戊○○、
      丙○○、丁○○等八人按原應有部分保持共有；編號B部
      分，面積193.12平方公尺分歸被告寅○○等十四人按原應
      有部分保持共有；編號C部分，面積17.17平方公尺分歸被
      告財政部國有財產局所有；編號D部分，面積222.45平方
      公尺分歸被告Ｃ○○及Ｂ○○按原應有部分保持共有。而
      依此分割方法分割之結果，兩造所分得之各部分土地均屬
      完整，且均面臨道路，通行無礙，分割後兩造可利用各自
      分得之土地，自可提高各該部分土地之利用價值及經濟效
      益，對兩造尚無何不利或不便之處，亦無獨厚共有人中之
      一人而損及其他共有人權益，或有害社會經濟效用情形。
      是本院審酌全體共有人之公平利益，並參酌系爭土地之使
      用現狀、經濟效益等情事，認系爭土地按如附圖甲案所示
      之分割方法為分割，應合乎公平經濟效用原則。
（四）再按以原物為分配時，如共有人中有未受分配，或不能按
      其應有部分受分配者，得以金錢補償之，民法第824條第3
      項定有明文。又共有物之原物分割，依民法第825條規定
      觀之，係各共有人就存在於共有物全部之應有部分互相移
      轉，使各共有人取得各自分得部分之單獨所有權。故原物
      分割而應以金錢為補償者，倘分得價值較高及分得價值較
      低之共有人均為多數時，該每一分得價值較高之共有人即
      應就其補償金額對於分得價值較低之共有人全體為補償，
      並依各該短少部分之比例，定其給付金額，方符共有物原
      物分割為共有物應有部分互相移轉之本旨，最高法院85年
      度台上字第2676號判例意旨足資參照。本件兩造共有之系
      爭土地按附圖甲案所示分割方法為分割之結果，編號A、B
      、C部分均為單面臨路，面前道路為50公尺寬之臺中港路1
      段，惟編號D部分鄰近英才路，且雙面臨50公尺寬之臺中
      港路1段和10公尺寬之大仁街，土地區段位○○○路條件
      有其優越性，雖同一筆土地，其面臨道路部分土地之價值
      ，通常較坐落內側部分土地之價值為高，而面向較寬道路
      部分之土地，其價值通常亦較面向狹窄道路部分之土地為
      高，各共有人取得之土地勢將因而異其價值。經本院囑託
      卓越不動產估價師事務所鑑定附圖甲案所示分割方案之地
      價，鑑定結果：D區塊之最適價格為每坪515,000元，另以
      D區塊為基準地，比較A、B、C各區塊與基準地D區塊間個
      別因素之差異，並求取其影響價格之調整率，以求取A、B
      、C等各區塊之適當價格，則編號A部分地坪單價為每坪38
      6,000元，編號B部分地坪單價為每坪412,000元，編號C部
      分地坪單價為每坪360,000元，有不動產估價報告書在卷
      可憑，是揆諸前開說明，被告Ｃ○○、Ｂ○○與原告、其
      餘被告等人間自應按各該分得部分土地價值之高低，互以
      金錢為補償，方符共有物原物分割為共有物應有部分互相
      移轉之本旨。是本院參酌上開不動產估價報告書，據以核
      算兩造於分割後實際受分配取得之土地價值，與其按應有
      部分應受分配之土地價值比較表如附表二所示，其中除被
      告Ｃ○○、Ｂ○○受分配價值增加，餘共有人受分配價值
      減少，應由分得價值增加之共有人即被告Ｃ○○、Ｂ○○
      ，就其分得價值超出應有部分價值之差額，對分得價值減
      少之共有人為補償，其補償金額表詳如附表二所示，爰定
      其補償金額如主文第二項所示。
（五）綜上所述，本院斟酌系爭土地之性質、分割後之經濟效用
      ，並兼顧全體共有人之利益等情事，，既認應依如附圖甲
      案所示分割方法為原物分配，並按前述方法為金錢補償，
      亦即以原物分配及補償金錢合併為本件共有物分割分割方
      法之一種，始為公平適當，爰判決如主文第一、二項所示
      。
四、按定共有物分割之方法，可由法院自由裁量，為適當之分配
    ，不受任何共有人主張之拘束，既如前述，則本件縱准原告
    分割共有物之請求，並採行原告主張之分割方法為分割，然
    因分割共有物之訴，係以請求分割共有物之形成權為訴訟標
    的，當事人所提出之分割方法，僅係供法院之參考，其分割
    方法，對於各共有人而言，並無勝負之問題，當事人提出其
    認為適當之分割方法，應認係屬防禦其權利所必要，故本件
    訴訟費用之負擔，自應由兩造按附表一所示應有部分之比例
    負擔較為合理，併予說明。
五、訴訟費用負擔之依據：民事訴訟法第80條之1、第85條第1項
    但書。
中    華    民    國    99    年    10    月    29    日
                  民事第四庭    法  官  楊國精
正本係照原本作成。
如對本判決上訴，須於判決送達後20日內向本院提出上訴狀。如
委任律師提起上訴者，應一併繳納上訴審裁判費。
中    華    民    國    99    年    10    月    29    日
                                書記官  廖春玉
附表一：
┌──────────────────────────┐
│臺中市○區○○○段226-5地號、地目建、面積515平方公尺│
├──┬──────┬──────┬─────────┤
│編號│ 姓 名      │  應有部分  │   備         註  │
├──┼──────┼──────┼─────────┤
│A1  │亥○○      │4800分之135 │A部分8名共有人之持│
├──┼──────┼──────┤分共計7200分之1150│
│A2  │戌○○      │4800分之68  │                  │
├──┼──────┼──────┤                  │
│A3  │宙○○      │4800分之67  │                  │
├──┼──────┼──────┤                  │
│A4  │丑○○      │720分之35   │                  │
├──┼──────┼──────┤                  │
│A5  │卯○○      │720分之35   │                  │
├──┼──────┼──────┤                  │
│A6  │戊○○      │4800分之10  │                  │
├──┼──────┼──────┤                  │
│A7  │丙○○      │4800分之10  │                  │
├──┼──────┼──────┤                  │
│A8  │丁○○      │4800分之10  │                  │
├──┼──────┼──────┼─────────┤
│B1  │寅○○      │240分之24   │B部分14名共有人之 │
├──┼──────┼──────┤持分共計7200分之  │
│B2  │Ａ○○      │36分之1     │2700              │
├──┼──────┼──────┤                  │
│B3  │天○○      │36分之1     │                  │
├──┼──────┼──────┤                  │
│B4  │黃○○      │480分之11   │                  │
├──┼──────┼──────┤                  │
│B5  │地○○      │480分之11   │                  │
├──┼──────┼──────┤                  │
│B6  │申○○      │480分之11   │                  │
├──┼──────┼──────┤                  │
│B7  │玄○○      │480分之11   │                  │
├──┼──────┼──────┤                  │
│B8  │癸○○      │960分之11   │                  │
├──┼──────┼──────┤                  │
│B9  │子○○      │960分之11   │                  │
├──┼──────┼──────┤                  │
│B10 │未○○      │480分之11   │                  │
├──┼──────┼──────┤                  │
│B11 │宇○○      │36分之1     │                  │
├──┼──────┼──────┤                  │
│B12 │庚○○      │480分之13   │                  │
├──┼──────┼──────┤                  │
│B13 │辰○○      │960分之13   │                  │
├──┼──────┼──────┤                  │
│B14 │巳○○      │960分之13   │                  │
├──┼──────┼──────┼─────────┤
│C   │財政部國有財│240分之8    │持分為7200分之240 │
│    │產局        │            │                  │
├──┼──────┼──────┼─────────┤
│D1  │Ｃ○○      │1440分之311 │D部分2名共有人之持│
├──┼──────┼──────┤分共計7200分之3110│
│D2  │Ｂ○○      │1440分之311 │                  │
└──┴──────┴──────┴─────────┘
 附表二：
┌──────────────────────────┐
│分割後各共有人補償金額配賦表                        │
├──┬──────┬────────┬───────┤
│編號│ 姓 名      │應受補償權利價值│  備      註  │
├──┼──────┼────────┼───────┤
│A1  │亥○○      │283,065元       │              │
├──┼──────┼────────┤              │
│A2  │戌○○      │142,581元       │              │
├──┼──────┼────────┤              │
│A3  │宙○○      │140,484元       │              │
├──┼──────┼────────┤              │
│A4  │丑○○      │489,248元       │              │
├──┼──────┼────────┤              │
│A5  │卯○○      │489,248元       │              │
├──┼──────┼────────┤              │
│A6  │戊○○      │20,968元        │              │
├──┼──────┼────────┤              │
│A7  │丙○○      │20,968元        │              │
├──┼──────┼────────┤              │
│A8  │丁○○      │20,968元        │              │
├──┼──────┼────────┤              │
│B1  │寅○○      │601,405元       │              │
├──┼──────┼────────┤              │
│B2  │Ａ○○      │167,057元       │              │
├──┼──────┼────────┤              │
│B3  │天○○      │167,057元       │              │
├──┼──────┼────────┤              │
│B4  │黃○○      │137,822元       │              │
├──┼──────┼────────┤              │
│B5  │地○○      │137,822元       │              │
├──┼──────┼────────┤              │
│B6  │申○○      │137,822元       │              │
├──┼──────┼────────┤              │
│B7  │玄○○      │137,822元       │              │
├──┼──────┼────────┤              │
│B8  │癸○○      │68,911元        │              │
├──┼──────┼────────┤              │
│B9  │子○○      │68,911元        │              │
├──┼──────┼────────┤              │
│B10 │未○○      │137,822元       │              │
├──┼──────┼────────┤              │
│B11 │宇○○      │167,057元       │              │
├──┼──────┼────────┤              │
│B12 │庚○○      │162,880元       │              │
├──┼──────┼────────┤              │
│B13 │辰○○      │81,441元        │              │
├──┼──────┼────────┤              │
│B14 │巳○○      │81,441元        │              │
├──┼──────┼────────┤              │
│C   │財政部國有財│470,496元       │              │
│    │產局        │                │              │
├──┼──────┼────────┼───────┤
│D1  │Ｃ○○      │-2,166,648元    │（應支付補償金│
├──┼──────┼────────┤額）          │
│D2  │Ｂ○○      │-2,166,648元    │              │
└──┴──────┴────────┴───────┘

司法院資訊處製作；財團法人民間司法改革基金會備份。
